臺灣高等法院臺中分院刑事判決　　　　　　　　　　九十一年度上訴字第三五號
　　　上　訴　人
　　　即　被　告　丙○○
　　　選任辯護人　羅豐胤
右上訴人因懲治盜匪條例案件，不服臺灣台中地方法院九十年度訴字第二八四一號中
華民國九十年十二月三十一日第一審判決（起訴案號：臺灣台中地方法院檢察署九十
年度偵字第一九六一八號），提起上訴，本院判決如左：
      主 　 文
原判決撤銷。
丙○○意圖為自己不法所有，以脅迫至使不能抗拒，而使他人交付其物，處有期徒刑
伍年。扣案之黑色旅行袋壹個、玩具手槍壹支、面罩壹個、手套壹個，均沒收。
      事  　實
一、丙○○因向地下錢莊借款後，無力支付沉重之利息，遭地下錢莊索債，竟思以強
    盜金融機構財物，以清償債務，而基於意圖為自己不法所有之犯意，於民國（下
    同）九十年十月三十日中午十二時許，先至台中縣豐原市之不詳地點，分別以新
    台幣（下同）三百元及二百元購買玩具手槍一支、頭罩一個等物後，再行返回台
中縣豐原市○○里○○路七十九號住處，以黑色簽字筆，將玩具手槍槍身橘紅色
    部分予以塗黑，再以白色透明膠帶，將其不知情之母親鄭吳秋蒜所有車牌號碼Ｋ
    ＤＶ－一五二號機車車牌予以黏貼車牌「二」號碼部分，以避免遭人記下車號，
    並在其經營之「熊寶寶洗衣室」拿取其所有之黑色旅行袋一個、手套一個（起訴
    書誤載為一付）後。隨即攜帶前開玩具手槍一支、頭罩一個、黑色旅行袋一個、
    手套一個，騎乘上開機車，於同日下午二時許，至台中縣豐原市○○○路○段二
    ００號台灣土地銀行豐原分行三豐辦事處（下稱土銀三豐辦事處）旁，丙○○即
    戴上頭罩、手套，以右手持玩具手槍，左手持黑色旅行袋，於同日下午二時十一
    分許（起訴書誤載為二時十五分許）進入土銀三豐辦事處內，以玩具手槍敲擊櫃
    台並指向辦事處內之行員戊○○、乙○○及王桂香等三人，並以「錢快拿出來，
    不然我會開槍」等語（台語），嚇令行員戊○○、乙○○及王桂香等三人將土銀
    三豐辦事處所有櫃台內之現金置於黑色旅行袋內，而以此脅迫之方法，致使戊○○、乙○○及王桂香等行員三人不能抗拒，而由乙○○將該辦事處所有三萬七千
    五百元現金放入黑色旅行袋內，其他二行員戊○○及王桂香因櫃台內無現金而未
    有何動作，而告未遂，丙○○得手後，見所得不多，嗣見櫃台後方擺置有保險櫃
    ，隨即轉往櫃台後方，先持槍嚇令保險櫃前方領組行員甲○○開啟抽屜，致使甲○○不能抗拒，而開啟抽屜，因甲○○未保管現金而未獲，因告未遂，丙○○復
    持槍嚇令甲○○開啟保險櫃，致使甲○○不能抗拒，而開啟保險櫃，丙○○見保
    險櫃內僅有少數硬幣，未取保險櫃內之金錢而匆忙離去，甲○○見狀即以木椅丟
    擲中丙○○身體，並與其他行員合力制伏丙○○而送交接獲報案趕到之警察。並
    扣得黑色旅行袋一個、玩具手槍一支、面罩一個及手套一個等物，並在土銀三豐
    辦事處旁查獲丙○○所騎乘之上開機車，而上開丙○○強盜所得之三萬七千五百
    元，即由警方發還土銀三豐辦事處。
二、案經台中縣警察局豐原分局案經移送台灣台中地方法院檢察署檢察官偵查起訴。
      理 　 由
一、右揭事實，業據被告丙○○於檢警、偵訊中及本院與前審法院審理時，迭承不諱
    ，核與證人即土銀三豐辦事處行員甲○○、戊○○、乙○○及王桂香等人分別在
    檢警偵查中與甲○○在本院審訊時證述情節相符。而被告持玩具手槍強盜土銀三
    豐辦事處行員之過程，為土銀三豐辦事處所裝設之錄影機全程拍攝，業經檢察官
    勘驗與被告供述情節相符，並經檢察官製有勘驗筆錄附卷可按。且有照片十五幀
    （土銀三豐辦事處外觀照片一幀、機車照片一幀、玩具手槍照片一幀、手套照片
    一幀、黑色旅行袋照片一幀、頭罩照片一幀、錄影帶畫面列印照片九幀）、証
    物領據保管單一紙附卷可稽。復有被告所有供犯強盜罪所用之黑色旅行袋一個、
    玩具手槍一支、面罩一個及手套一個扣案可資佐證。又強盜罪之強暴、脅迫，以
    所施用威嚇之程度，客觀上足以壓抑被害人之意思，至使不能抗拒為已足。至施
    用之威嚇手段，客觀上是否足以壓抑被害人之意思自由，應依一般人在同一情況
    下，其意思自由是否因此受壓制為斷，不以被害人之主觀意思為準（最高法院八
    十七年度台上字第三七０五號、八十七年度台上字第三０六四號裁判參照），而
    本件被告雖係持用玩具手槍欲圖強盜，然被告業已事先在其住處以黑色簽字筆，
    將玩具手槍槍身橘紅色部分予以塗黑，嗣並持該玩具手槍進入銀行，在進入銀行
    後，在猝不及防之情況，即持上開玩具手槍對準行員，且以「錢快拿出來，不然
    我會開槍」等語（台語），嚇令行員交出財物，在客觀上已足以壓抑行員之意思
    ，致使不能抗拒，至堪認定。否則，乙○○自無將三萬七千五百元裝入被告之黑
    色旅行袋供被告取走之理。本件強盜事證明確，被告右揭犯行，洵堪認定。
二、查被告行為後，懲治盜匪條例業於民國九十一年一月三十日公布廢止。而刑法第
    三百二十八條之修正亦於同年一月三十日公布施行，上訴人犯本案實際在懲治盜
    匪條例廢止前，自應以犯罪時法即該條例第五條第一項第一款及新修正之刑法第
    三百二十八條第一項為比較有利於上訴人與否之標準，不得以修正前之刑法第三
    百二十八條第一項為行為時法，予以比較適用，依上述標準比較結果，自應依新
    刑法第三百二十八條第一項論處。故被告所為係犯新刑法第三百二十八條第一項
    之強盜罪。被告所強劫者雖為土銀三豐辦事處之現款，然該辦事處之現款，係行
    員甲○○、戊○○、乙○○及王桂香等四人分別看管，上訴人將乙○○櫃臺之現
    金強劫而去，其他三人之櫃臺因無現金而不被強劫，則被告係同時侵害該四人之
    監督權，（最高法院七十年台上字第二三九號判決參照）對乙○○部分為既遂，
    對其他三人為未遂，自屬一行為觸犯數罪名，為想像競合犯，應從一重以強盜既
    遂處斷。
三、原審予以論罪科刑，固非無見。惟查，原審未論被告以想像競合犯尚有未當，又
    被告行為後，懲治盜匪條例已於九十一年一月三十日公布廢止，而刑法第三百二
    十八條亦於同日修正公佈實施，原審未及比較適用，亦有未合。上訴人即被告上
    訴意旨，執此指摘原審判決不當，顯有理由，自應由本院予以撤銷改判。茲審酌
    被告素行良好，僅因無法清償積欠地下錢莊之債務，竟一時失慮，計劃強盜金融
    機構之財物，先行購買玩具手槍、頭罩，再以簽字筆、膠帶分別將玩具手槍、機
    車車牌號碼予以塗黑、黏貼後，並進而至銀行強盜財物，嚴重危害社會秩序、安
    全，及他人財產安全，惟念其犯後尚能坦承犯行，態度良好，及強盜所得財物僅
    三萬七千五百元，並已發還被害人等一切情狀，從寬量處如主文第二項所示之刑
    ，以資懲儆。公訴人雖具體求處有期徒刑八年，惟查被告係因積欠地下錢莊債務
    ，在逼債甚急下，始鋌而走險，犯下本件強盜罪，其行為雖不足取，且刑度較重
    之懲治盜匪條例已經廢止，故如處有期徒刑八年，實屬過重，因而本院認量處如
    主文第二項所示之刑為適當，附予敘明。至於扣案之黑色旅行袋一個、玩具手槍
    一支、面罩一個及手套一個，為被告所有供犯前揭之罪所用之物，業據被告供明
    在卷，爰依刑法第三十八條第一項第二款之規定，予以宣告沒收。至於被告所騎
    乘之其母親鄭吳秋蒜所有車牌號碼ＫＤＶ－一五二號機車，尚非被告所有供犯罪
    所用之物，不予沒收。至於被告強盜所得三萬七千五百元，業已發還被害人土銀
    三豐辦事處（由甲○○代表領回），有証物領據保管單一紙在卷可稽，自不庸
    再為發還之諭知，附予敘明。
據上論結，應依刑事訴訟法第三百六十九條第一項前段、第三百六十四條、第二百九
十九條第一項前段，修正後刑法第三百二十八條第一項、第二條第一項前段，判決如
主文。
本案經檢察官丁○○到庭執行職務。
中　　　華　　　民　　　國　　　九十一　 年　　   三      月    二十六  日
                                    臺灣高等法院臺中分院刑事第七庭
                                          審判長法  官　林　榮　龍
                                                法　官　謝　說　容
                                                法　官　黃　日　隆
右正本證明與原本無異。
如不服本判決應於收受送達後十日內向本院提出上訴書狀，其未敘述上訴之理由者並
得於提起上訴後十日內向本院補提理由書（均須按他造當事人之人數附繕本）。
                                                書記官  林　端　容
中　　　華　　　民　　　國　　　九十一　 年　　   三      月    二十七  日
                                                                        Ｉ
